【裁判字號】    98,訴,1816
【裁判日期】    990423
【裁判案由】    毒品危害防制條例
【裁判全文】
臺灣高雄地方法院刑事判決              98年度訴字第1816號
公  訴  人  臺灣高雄地方法院檢察署檢察官
被      告  乙○○原名姜其才.
選任辯護人  蘇俊誠律師
上列被告因違反毒品危害防制條例案件，經檢察官提起公訴（97
年度偵續字第322 號），本院判決如下：
    主  文
乙○○販賣第一級毒品，處有期徒刑拾陸年；未扣案販毒所得新
臺幣貳仟元沒收之，如全部或一部不能沒收時，以其財產抵償之
。
其餘被訴事實無罪。
    事  實
一、乙○○（綽號小姜）明知海洛因係毒品危害防制條例第2 條
    第2 項第1 款之第一級毒品，非經許可不得持有、販賣，竟
    基於販賣海洛因以營利之犯意，於民國95年12月29日之某時
    ，在花蓮縣吉安鄉假期飯店房間內，透過丙○○（另案審理
    ）之仲介，以新臺幣（下同）2,000 元之價格，販賣重量不
    詳之海洛因1 包與丁○○（綽號天仔），而以此方式牟利。
    嗣因丙○○販賣海洛因、甲基安非他命之犯行遭查獲後，經
    丙○○告發其毒品來源係乙○○，始悉上情。
二、案經丙○○告發臺灣高雄地方法院檢察署檢察官偵查起訴。
    理  由
壹、證據能力部分：
一、證人丙○○、甲○○、丁○○之警詢證述：
    按被告以外之人於審判外之言詞陳述，依刑事訴訟法第159
    條第1 項規定，原則上並無證據能力。且證人丙○○、丁○○於警詢時之陳述，核與渠等於本院審理時證述之情節大致
    相符，亦查無刑事訴訟法第159 條之3 所定各款情形；而辯
    護人復於本院準備程序時，否認上開證據方法之證據能力。
    是依上開說明，應認證人丙○○、丁○○於警詢時之陳述，
    並無證據能力。另卷內並無證人甲○○之警詢證述，故自無
    說明該證據證據能力之必要，附此敘明。
二、本判決所引用之其餘證據資料（詳後引證據），其中傳聞證
    據部分，縱無刑事訴訟法第159 條之1 至第159 條之4 或其
    他規定之傳聞證據例外情形，亦因被告、辯護人及檢察官或
    同意可作為證據使用，或未聲明異議，依刑事訴訟法第159
    條之5 第1 項、第2 項之規定，本院審酌各該傳聞證據並非
    違法取得，與待證事項具關聯性，證明力亦非明顯過低等情
    ，認以之作為證據係屬適當，具有證據能力。
貳、有罪部分：
    訊據被告矢口否認有何販賣海洛因犯行，辯稱：其未曾販賣
    海洛因與丁○○云云。經查：
一、被告綽號小姜，95年間曾至花蓮縣吉安鄉假期飯店房間內，
    見過丙○○及丁○○等情，業據被告於偵訊時自承（偵卷二
    第55頁至第56頁），核與證人丙○○、丁○○於偵訊及本院
    審理時之證述相符（偵卷二第13頁、第25頁至第28頁、第54
    頁至第56頁；偵卷四第68頁至第70頁；本院卷二第81頁至第
    87頁、第90頁至第94頁），故此部分事實堪信為真實。
二、證人丁○○於偵查及本院審理時證稱：其與丙○○要去買毒
    品，丙○○便載其至假期飯店，要其在飯店外等候，約10幾
    分鐘後，丙○○叫其進飯店房間，桌上有1 包海洛因，丙○○向其表示其要之東西在那邊，拿了就可以走了，現場僅其
    、被告及丙○○，其不知該海洛因係何人所有，其係將購買
    毒品之價金交給丙○○；其去找丙○○時，丙○○身上沒有
    海洛因，當日其在假期飯店僅購買海洛因，價格約2,000 或
    3,000 元等語綦詳（偵卷二第54頁至第55頁；偵卷四第54頁
    至第56頁；本院卷二第90頁至第94頁）。又證人丙○○於偵
    訊及本院審理時證稱：其向被告購買毒品時，丁○○在場，
    其與丁○○各自向被告購買所需之毒品，丁○○將購買海洛
    因之價金交給被告，其與被告並無仇恨，其會告發被告係為
    了在自己之案件可以減刑，但其確實曾向被告購買毒品才會
    供出被告等語明確（本院卷二第81頁至第87頁）。觀之前開
    證人2 人證述內容大致相符，可知丁○○找丙○○係為購買
    海洛因，當時丙○○身上並無任何毒品，係丁○○與丙○○
    一同至假期飯店找被告後，丁○○才購得海洛因，若丙○○
    身上有海洛因可販賣與丁○○，則其大可於丁○○一開始找
    其時直接販賣與丁○○，何需再大費周章帶丁○○至假期飯
    店找被告，故丁○○所購買之海洛因應係被告所出售；丙○○雖係為使其另案得以減刑始供出被告，惟按毒品危害防制
    條例第17條之規定係為鼓勵販賣毒品之人可供出上游，以杜
    絕毒品之流通，故不可僅以丙○○係為尋求減刑而供出被告
    ，即認丙○○所述之內容不真實，仍應就卷內證據綜合判斷
    丙○○所述是否真實，證人丙○○雖於偵訊時曾證稱：丁○○係以伊所竊得之贓物做為支付購買海洛因之價金等語，惟
    觀之丙○○之告發狀記載丁○○是否以贓物做為向被告購買
    海洛因之價金，其不確定，應詢問丁○○等語（偵卷一第2
    頁反面），故此部分應係丙○○因時間久遠記憶不清，且丙○○就丁○○向被告購買海洛因之地點、過程等重要內容所
    述與丁○○相同，可知丙○○與丁○○所述之內容，可相互
    勾稽，故丙○○所述堪信為真實，自得為丁○○前開證述之
    補強證據，另證人丁○○雖證稱其以2,000 或3,000 元之價
    格購買海洛因，因卷內並無其他證據可佐證究竟為2,000 或
    3,000 元，依有疑唯利被告原則，故認定較低之2,000 元，
    附此敘明。
三、邇來政府為杜絕毒品氾濫，毒害人民甚深，再三宣導教民眾
    遠離毒品、媒體之報導既深且廣，對於毒品之禁絕，應為民
    眾所熟悉。又政府對於查緝施用、轉讓及販賣毒品無不嚴格
    執行，且販賣毒品罪更係重罪，設若無利可圖，衡情一般持
    有毒品者，當不致輕易將持有毒品交付他人。況販賣第一級
    毒品海洛因係違法行為，非可公然為之，亦無公定之價格，
    不論任何包裝，均可任意分裝增減分量，每次買賣價量，亦
    可能隨時依雙方間之關係深淺、資力、需求量及對行情之認
    知、來源是否充裕、查緝是否嚴緊，購買者被查獲時供述購
    買對象之可能性風險之評估等，因而異其標準，並隨時機動
    調整，非可一概而論，是販賣之利得，除經坦承犯行或價量
    俱臻明確外，委難查得實情，販賣之人從價差或量差中牟利
    方式雖異，其意圖營利之非法販賣行為則一，茍無任何利益
    可圖，被告實無甘冒風險，在與購毒者並非至親之下，將毒
    品無償交付。則其等主觀上確有牟利意圖，應堪認定。
四、綜上所述，被告上開犯行，足堪認定。從而，本件事證明確
    ，應依法論處。
五、新舊法比較：
（一）被告行為後，毒品危害防制條例第4 條已於98年5 月20日
      修正公布，針對當次公布之修正條文，未另訂施行日期，
      而法規之制定與修正，如有特定生效日之必要者，依中央
      法規標準法第14條或第20條第2 項準用第14條之規定，應
      分別特定其施行日期。法規制定或前次修正基於特殊原因
      所特定之施行日期，並不適用於日後修正或再次修正之條
      文；至原毒品危害條例條例第36條所規定：「本條例自公
      布後6 個月施行」，核其所稱「本條例」係指係92年7 月
      9 日修正公布之該條例，並非指98年5 月20日公布之部分
      修正條文。是98年5 月20日公布之毒品危害防制條例修正
      條文之生效日期，應依中央法規標準法第13條之規定，自
      公布日起至第3 日即98年5 月22日發生效力（司法院98年
      6 月29日院台廳刑一字第0980014643號函亦同此見解）。
      據此，本案應依刑法第2 條第1 項「按行為後法律有變更
      者，適用行為時之法律，但行為後之法律有利於行為人者
      ，適用最有利於行為人之法律」之規定，依「從舊從輕」
      原則而為比較。
（二）查被告本件所為犯行時之毒品危害防制條例第4 條第1 項
      係規定：「製造、運輸、販賣第一級毒品者，處死刑或無
      期徒刑；處無期徒刑者，得併科新臺幣1 千萬元以下罰金
      。」，修正後則規定：「製造、運輸、販賣第一級毒品者
      ，處死刑或無期徒刑；處無期徒刑者，得併科新臺幣2 千
      萬元以下罰金。」，是修正後之規定，就得併科之罰金顯
      已提高，本件就修正前後毒品危害防制條例第4 條第1項
      之比較結果，自以修正前之規定對被告較為有利，故應整
      體適用行為時即98年5 月20日修正公布前毒品危害防制條
      例之規定論斷。
六、按海洛因係毒品危害防制條例所明定之第一級毒品，故核被
    告所為，係犯修正前毒品危害防制條例第4 條第1 項之販賣
    第一級毒品罪。被告持有海洛因之低度行為為販賣海洛因之
    高度行為所吸收，不另論以持有第一級毒品罪。此外，被告
    販賣第一級毒品予他人施用，固戕害他人之身心，危害國人
    健康，但本院斟酌前開犯行，其販毒之數量不多，與販賣毒
    品之數量達數公斤以上大盤商之危害情形不同，且所得金額
    不大，與一般所見大規模販毒行為，顯然有別，如對被告販
    賣第一級毒品部分量處最輕之法定本刑無期徒刑，誠屬法重
    情輕，在客觀上顯然足以引起一般人之同情，衡情尚有可憫
    恕之處，爰依刑法第59條規定予以減輕其刑。爰審酌被告竟
    圖一己私利而出售牟利販賣海洛因，殘害國民身心健康，助
    長社會濫用毒品風氣，且矢口否認犯行，態度不佳，並考量
    其販賣數量、次數及獲利非鉅等一切情狀，量處如主文所示
    之刑，以資懲儆。又被告販賣海洛因與丁○○，所取得之因
    犯販賣第一級毒品罪所得之財物，為2,000 元，業經交付與
    被告收取，屬被告因犯罪所得之財物，雖未扣案，仍應依毒
    品危害防制條例第19條第1 項前段之規定沒收，如全部或一
    部不能沒收時，則依同條項後段規定，以被告之財產抵償之
    。
參、無罪部分：
一、公訴意旨略以：被告明知海洛因、甲基安非他命分別係毒品
    危害防制條例第2 條第2 項第1 款、第2 款之第一、二級毒
    品，未經許可不得持有、販賣，竟基於意圖販賣海洛因、甲
    基安非他命以營利之犯意，以所持有之門號0000000000號行
    動電話作為販毒聯絡工具，於下列時、地販賣海洛因、甲基
    安非他命：
（一）95年12月初之某日，在花蓮市仟豪飯店，以18,000元之價
      格販賣重量不詳之甲基安非他命6 小包與甲○○；並以12
      ,000元之價格販賣重量不詳之甲基安非他命4 小包與丙○○，甲○○與丙○○於翌日交付上開價金與乙○○，因認
      被告上開行為分別涉犯毒品危害防制條例第4 條第1 項、
      第2 項販賣第一、二級毒品罪嫌等語。
（二）95年12月中旬之某日，以4 萬元之價格，販賣重量約5 公
      克之海洛因與丙○○及甲○○，並約定將所購買之海洛因
      以宅急便之方式送達至丙○○所經營位於花蓮縣吉祥街之
      虱目魚料理店，嗣後丙○○再以匯款之方式支付價金，因
      丙○○唯恐貨到後送貨人員未能立即與其聯繫而橫生枝節
      ，遂另留下甲○○當時所持用之行動電話號碼作為送貨人
      員之聯絡管道，故當上開之海洛因送達預定之送達地點後
      ，因該虱目魚料理店尚未開門營業，送貨人員遂撥打甲○○持用之行動電話門號，由甲○○領取海洛因，因認被告
      上開行為分別涉犯毒品危害防制條例第4 條第1 項販賣第
      一級毒品罪嫌等語。
（三）95年12月29日之某時，在花蓮縣吉安鄉假期飯店房間內，
      分別以5,000 元、6,000 元之價格，販賣重量不詳之海洛
      因、甲基安非他命與丙○○；並同時以不詳價格販賣重量
      不詳之甲基安非他命與丁○○，因認被告上開行為分別涉
      犯毒品危害防制條例第4 條第1 項、第2 項販賣第一、二
      級毒品罪嫌等語。
（四）95年12月30日之某時，在花蓮市世良飯店內，以不詳之價
      格，販賣重量約1 公克之海洛因及重量不詳之甲基安非他
      命7 小包與丙○○；同時以不詳之價格，販賣重量約3 公
      克之海洛因及重量不詳之甲基安非他命7 小包與甲○○，
      並約定價金日後由丙○○以匯款方式給付，因認被告上開
      行為分別涉犯毒品危害防制條例第4 條第1 項、第2 項販
      賣第一、二級毒品罪嫌等語。
二、按犯罪事實應依證據認定之，無證據不得認定犯罪事實；不
    能證明被告犯罪者，應諭知無罪之判決，刑事訴訟法第154
    條第2 項及第301 條第1 項前段分別定有明文。次按認定不
    利於被告之事實，須依積極證據，苟積極證據不足為不利於
    被告事實之認定時，即應為有利於被告之認定，更不必有何
    有利之證據。又事實之認定，應憑證據，如未能發現相當證
    據，或證據不足以證明，自不能以推測或擬制之方法，以為
    裁判基礎。而刑事訴訟法上所謂認定犯罪事實之積極證據，
    係指適合於被告犯罪事實之認定之積極證據而言，雖不以直
    接證據為限，間接證據亦包括在內。然而無論直接或間接證
    據，其為訴訟上之證明，須於通常一般之人均不致有所懷疑
    ，而得確信其為真實之程度者，始得據為有罪之認定，倘其
    證明尚未達到此一程度，而有合理之懷疑存在時，致使無從
    形成有罪之確信，根據「罪證有疑，利於被告」之證據法則
    ，即不得遽為不利被告之認定（最高法院30年度上字第816
    號、29年度上字第3105號、40年度臺上字第86號及76年度臺
    上字第4986號判例意旨參照）。
三、公訴人認被告涉犯上開罪嫌，無非係以被告之供述、證人丙○○、甲○○分別於警詢、偵訊或臺灣花蓮地方法院另案審
    理時之供述、通訊監察譯文等證據，資為論罪依據。訊據被
    告堅決否認有上開犯行，辯稱：其未販賣海洛因及甲基安非
    他命與丙○○、丁○○及甲○○等語。經查：
（一）按施用毒品者所稱其向某人買受毒品之指證，不得作為有
      罪判決之唯一證據，仍須調查其他必要之證據，資以補強
      其指證之真實性，始為適法。又關於毒品施用者其所稱向
      某人購買毒品之供述，必須補強證據佐證，係指毒品購買
      者之供述縱使並無瑕疵，仍須補強證據佐證而言，以擔保
      其供述之真實性；而該所謂補強證據，必須與施用毒品者
      關於相關毒品交易之供述，具有相當程度之關連性，因該
      補強證據之佐證，足使一般人對於施用毒品者之供述無合
      理之懷疑存在，得確信其為真實，始足當之。若毒品購買
      者之供述證據本身已有重大瑕疵，依嚴格證明之法則，已
      無法憑為確有販賣毒品行為之認定時，因毒品施用者其所
      稱向某人購買毒品之供述前提事實已有合理之懷疑存在，
      論理上自無再論補強證據之必要，其理甚明。
（二）公訴意旨（一）部分：
      證人丙○○於偵訊時證稱：其於95年12月初之某日，在花
      蓮仟豪飯店以每包3,000 元之價格向被告購買每包重量約
      1 公克之甲基安非他命4 包；被告並同時販賣6 包甲基安
      非他命與甲○○等語（偵卷二第13頁；偵卷四第68頁）；
      惟證人甲○○於偵訊時先證稱：其印象中某日晚上在花蓮
      仟豪飯店見過「小江」1 次，當時丙○○獨自上樓至飯店
      房間拿毒品，其在飯店樓下等，該次其出資5,000 元; 「
      小江」好像是被告等語（偵卷二第46頁）；嗣於本院審理
      時改稱：其可能於視訊訊問時表示曾與丙○○一起在花蓮
      仟豪飯店購買毒品，其曾見過「小江」1 次。但不確定「
      小江」是否係在庭之被告，案發當時「小江」有留鬍子，
      但在庭之被告沒有留鬍子，其不記得，也不確定，也忘記
      當時其是否要向被告購買毒品等語（本院卷二第88頁至第
      90頁）。綜上，就被告販賣毒品與證人丙○○部分，因證
      人丙○○與甲○○之證述內容互不相符，其內容是否真實
      ，已非無疑，且證人甲○○亦無法確認被告是否確為「小
      江」，故證人甲○○之證詞不足以作為證人丙○○證詞之
      補強證據，另卷附之監聽譯文資料（偵卷三第141 頁至第
      209 頁，以下均相同）亦無可證明前開事實之對話內容，
      尚難認定被告有公訴人所指此部分之犯行。另就被告販賣
      毒品與證人甲○○部分，觀之證人甲○○前開證述均未明
      確指述被告曾以何價格，販賣何種毒品與其，再者，卷附
      之監聽譯文亦無相關之內容可資佐證，自難單憑證人丙○○之證述，遽認被告有公訴人所指此部分之犯行。是就上
      開部分，自應為無罪判決之諭知。
（三）公訴意旨（二）部分：
      證人丙○○於偵訊時先證稱：95年12月中旬，其向被告以
      4 、5 萬元之價格購買重量約5 公克之海洛因，被告將其
      所購買之海洛因以宅急便之方式寄到其在花蓮縣吉祥街經
      營之虱目魚料理店，因宅急便送貨人員送貨時，其店面尚
      未開始營業，故宅急便送貨人員便依送貨單上所記載之電
      話聯絡甲○○領貨，本來該批海洛因係要寄給其與甲○○
      ，但因海洛因都被甲○○領走並無與其對分，所以購買毒
      品之價金由被告與甲○○計算等語（偵卷二第13頁）；嗣
      於本院審理時證稱：宅急便所運送之物品係甲○○領取，
      所領為何物其不清楚，本次被告並未販賣毒品給其，本來
      係其與甲○○一起購買，但甲○○並未將貨給其，其曾向
      甲○○催討毒品，但甲○○避不見面，故其未將價金給被
      告等語（本院卷二第82頁），故證人丙○○就其是否曾向
      被告購買海洛因，及是否將海洛因以宅急便之方式交付給
      其等情，前後證述不一，故其所述是否真實，並非無疑。
      另證人甲○○雖於偵訊時證稱：「小江」曾以宅急便之方
      式寄海洛因給其，其早上先將海洛因領走，再撥打電話給
      丙○○，但確切時間點忘記了等語（偵卷二第46頁）；惟
      其於本院審理時改稱：其不認識被告，亦未見過被告，更
      未曾向被告購買過毒品，其沒有印象曾有綽號「小江」之
      人寄送海洛因至丙○○所經營之虱目魚料理店等語（本院
      卷二第88頁至第90頁），故證人甲○○就其是否曾收受「
      小江」以宅急便寄送之海洛因等情，證述內容前後反覆，
      是否實在，尚非無疑，亦不足以作為前開丙○○證詞之補
      強證據，另卷附之監聽譯文資料亦無可證明前開事實之對
      話內容，故自難認定被告有公訴人所指此部分之犯行，是
      就本部分，自應為無罪判決之諭知。
（四）公訴意旨（三）部分：
      證人丙○○於偵訊時證稱：95年12月29日其在花蓮縣吉安
      鄉假期飯店，以5,000 元之價格向被告購買海洛因，以6,
      000 元之價格向被告購買甲基安非他命，當時丁○○亦在
      場等語（偵卷二第13頁），惟證人丁○○於偵查及本院審
      理時證稱：其與丙○○要去買毒品，丙○○便載其至假期
      飯店，要其在飯店外等候，約10幾分鐘後，丙○○叫其進
      飯店房間，桌上有1 包海洛因，丙○○向其表示其要之東
      西在那邊，拿了就可以走了，現場僅其、被告及丙○○，
      其不知該海洛因係何人所有，其係將購買毒品之價金交給
      丙○○；其去找丙○○時，丙○○身上沒有海洛因，當日
      其在假期飯店僅購買海洛因，價格約2,000 或3,000 元等
      語（偵卷二第54頁至第55頁；偵卷四第54頁至第56頁；本
      院卷二第90頁至第94頁）。就被告販賣海洛因及甲基安非
      他命之部分，因丁○○並未親眼目睹被告與丙○○交易毒
      品之過程，故此部分之證據僅有證人丙○○之證述，卷內
      缺乏其他證據足資審認被告有公訴人所指該部分之犯行，
      自難在無補強證據下，僅憑證人丙○○之證述，即認定被
      告另有上開犯行，是就本部分，自應為無罪判決之諭知。
      就被告販賣甲基安非他命與丁○○之部分，因證人丁○○
      前開證詞係證述其僅購買海洛因，卷內亦無其他證據足資
      審認被告有販賣甲基安非他命與丁○○之犯行，自難認定
      被告另有上開犯行，是就本部分，自應為無罪判決之諭知
      。
（五）公訴意旨（四）部分：
      證人丙○○於偵訊時證稱：95年12月30日之某時，其在花
      蓮世良飯店，向被告購買重量約4 公克之海洛因，至於購
      買幾包甲基安非他命，價格多少均不記得等語（偵卷二第
      13頁）；惟證人甲○○於偵訊時證稱：其忘記是否曾在花
      蓮世良飯店見過小江等語（偵卷二第46頁），於本院審理
      時復證稱：其無印象曾在花蓮世良飯店向「小江」購買海
      洛因及甲基安非他命等語（本院卷二第89頁），本部分之
      證據僅有證人丙○○之證述，卷內缺乏其他證據足資審認
      被告有公訴人所指該部分之犯行，自難在無補強證據下，
      僅憑證人丙○○之證述，即認定被告另有上開犯行，是就
      本部分，自應為無罪判決之諭知。
據上論斷，應依刑事訴訟法第299 條第1 項前段、第301 條第1
項前段，修正前毒品危害防制條例第4 條第1 項，毒品危害防制
條例第19條第1 項，刑法第2 條第1 項前段、第11條、第59條，
判決如主文。
本案經檢察官戊○○到庭執行職務。
中    華    民    國    99    年    4     月    23    日
                  刑事第九庭    審判長法  官  鄭詠仁
                                      法  官  謝枚霏
                                      法  官  王碧瑩
以上正本係照原本作成。
如不服本判決應於收受判決後10日內向本院提出上訴書狀，並應
敘述具體理由。其未敘述上訴理由者，應於上訴期間屆滿後20日
內向本院補提理由書(均須按他造當事人之人數附繕本)「切勿逕
送上級法院」。
中    華    民    國    99    年    4     月    23    日
                                      書記官  吳智媚

司法院資訊處製作；財團法人民間司法改革基金會備份。
